---
title: "S1 · Visualizacion con R sobre un mismo dataset"
output: html_notebook
---

# Idea de la sesion

Este notebook esta pensado para clase.

La logica es:

- cargamos un solo dataset
- planteamos una sola historia
- resolvemos varias preguntas visuales
- comparamos como se ve en distintos enfoques de R
- despues conectamos eso con Shiny

---

# 1. Cargar librerias y dataset

## Que hace este bloque

Primero cargamos las librerias que vamos a usar.

- `ggplot2`: para graficos por capas
- `dplyr`: para filtrar y transformar datos
- `gapminder`: para traer el dataset
- `plotly`: para graficos interactivos
- `scales`: para mejorar etiquetas numericas

```{r}
library(ggplot2)
library(dplyr)
library(gapminder)
library(plotly)
library(scales)
```

## Dato principal

Aqui guardamos el dataset completo en `df`.

`df` sera la tabla base de toda la clase.

```{r}
df <- gapminder
head(df)
```

## Que revisar aqui

Estas lineas ayudan a entender:
- cuantas filas hay
- cuantas columnas hay
- como se llaman las variables

```{r}
dim(df)
names(df)
```

---

# 2. Contexto del caso

## Pregunta general

> Como ha cambiado el desarrollo humano entre 1952 y 2007, que regiones avanzan mas lento y donde deberiamos mirar primero?

Para varias preguntas vamos a usar una fotografia del ano 2007.

## Que hace este bloque

- `year_selected` guarda el ano elegido
- `df_2007` crea una nueva tabla solo con ese ano

```{r}
year_selected <- 2007
df_2007 <- df %>% filter(year == year_selected)
head(df_2007)
```

## Que significa

- `df` = todos los anos
- `df_2007` = solo el ano 2007

Eso permite comparar paises en un mismo momento.

---

# 3. Correlation

## Pregunta visual

> Hay relacion entre PIB per capita y esperanza de vida?

## Por que este grafico

Cuando quieres comparar dos variables numericas, el grafico mas natural es un `scatter plot`.

## Base R

### Que hace este codigo

- `df_2007$gdpPercap` va en el eje X
- `df_2007$lifeExp` va en el eje Y
- `log = "x"` pone el eje X en escala logaritmica
- `col` cambia el color
- `pch = 19` cambia la forma del punto
- `main`, `xlab`, `ylab` cambian titulos y etiquetas

```{r}
plot(
  df_2007$gdpPercap,
  df_2007$lifeExp,
  log = "x",
  col = "steelblue",
  pch = 19,
  main = "Correlation · Base R",
  xlab = "PIB per capita (log)",
  ylab = "Esperanza de vida"
)
```

## ggplot2

### Que hace este codigo

- `ggplot(df_2007, aes(...))` conecta datos con atributos visuales
- `x = gdpPercap` define el eje horizontal
- `y = lifeExp` define el eje vertical
- `color = continent` pinta por continente
- `size = pop` usa tamano segun poblacion
- `geom_point()` dibuja puntos
- `alpha` controla transparencia

```{r}
ggplot(df_2007, aes(x = gdpPercap, y = lifeExp, color = continent, size = pop)) +
  geom_point(alpha = 0.7) +
  scale_x_log10(labels = dollar) +
  scale_size(range = c(2, 12), guide = "none") +
  labs(
    title = "Correlation · ggplot2",
    x = "PIB per capita (USD, escala log)",
    y = "Esperanza de vida"
  ) +
  theme_minimal(base_size = 14)
```

## Plotly

### Que hace este codigo

- `plot_ly()` crea un grafico interactivo
- `color = ~continent` pinta por categoria
- `size = ~pop` cambia el tamano
- `text = ~country` agrega informacion al hover

```{r}
plot_ly(
  data = df_2007,
  x = ~gdpPercap,
  y = ~lifeExp,
  type = "scatter",
  mode = "markers",
  color = ~continent,
  size = ~pop,
  text = ~country
) %>%
  layout(
    title = "Correlation · Plotly",
    xaxis = list(title = "PIB per capita", type = "log"),
    yaxis = list(title = "Esperanza de vida")
  )
```

## Que pueden cambiar aqui

- color del grafico
- titulo
- variable del eje X
- variable del eje Y

---

# 4. Ranking

## Pregunta visual

> Que paises estan arriba y abajo en esperanza de vida?

## Preparacion de datos

### Que hace este bloque

- `select(country, lifeExp)` deja solo dos columnas
- `arrange(desc(lifeExp))` ordena de mayor a menor
- `slice_head(n = 15)` se queda con el top 15

```{r}
ranking <- df_2007 %>%
  select(country, lifeExp) %>%
  arrange(desc(lifeExp)) %>%
  slice_head(n = 15)

ranking
```

## Base R

### Que hace este codigo

- `ranking_sorted` reordena para que la barra horizontal se lea mejor
- `barplot(..., horiz = TRUE)` crea barras horizontales
- `las = 1` mejora lectura de etiquetas

```{r}
ranking_sorted <- ranking %>% arrange(lifeExp)

barplot(
  ranking_sorted$lifeExp,
  names.arg = ranking_sorted$country,
  horiz = TRUE,
  las = 1,
  col = "darkcyan",
  main = "Ranking · Base R",
  xlab = "Esperanza de vida"
)
```

## ggplot2

```{r}
ggplot(ranking_sorted, aes(x = reorder(country, lifeExp), y = lifeExp)) +
  geom_col(fill = "#2F8373") +
  coord_flip() +
  labs(
    title = "Ranking · ggplot2",
    x = "Pais",
    y = "Esperanza de vida"
  ) +
  theme_minimal(base_size = 14)
```

## Plotly

```{r}
plot_ly(
  data = ranking_sorted,
  x = ~lifeExp,
  y = ~country,
  type = "bar",
  orientation = "h"
) %>%
  layout(
    title = "Ranking · Plotly",
    xaxis = list(title = "Esperanza de vida"),
    yaxis = list(title = "Pais")
  )
```

## Que pueden cambiar aqui

- usar `gdpPercap` en vez de `lifeExp`
- cambiar color
- cambiar top 15 por top 10

---

# 5. Distribution

## Pregunta visual

> Como se distribuye la esperanza de vida? Hay diferencias por continente?

## Base R

### Que hace este codigo

- `hist()` crea un histograma
- `breaks = 20` controla el numero de intervalos
- `col` cambia el relleno
- `border` cambia el borde

```{r}
hist(
  df_2007$lifeExp,
  breaks = 20,
  col = "tomato",
  border = "white",
  main = "Distribution · Base R",
  xlab = "Esperanza de vida"
)
```

## ggplot2

### Que hace este codigo

- compara distribucion por continente
- `fill = continent` usa color por grupo
- `geom_boxplot()` resume mediana, rango y outliers

```{r}
ggplot(df_2007, aes(x = continent, y = lifeExp, fill = continent)) +
  geom_boxplot(show.legend = FALSE, alpha = 0.8) +
  labs(
    title = "Distribution · ggplot2",
    x = "Continente",
    y = "Esperanza de vida"
  ) +
  theme_minimal(base_size = 14)
```

## Plotly

```{r}
plot_ly(
  data = df_2007,
  x = ~lifeExp,
  color = ~continent,
  type = "histogram"
) %>%
  layout(
    title = "Distribution · Plotly",
    xaxis = list(title = "Esperanza de vida"),
    yaxis = list(title = "Frecuencia")
  )
```

---

# 6. Change over Time

## Pregunta visual

> Como ha cambiado la esperanza de vida promedio por continente entre 1952 y 2007?

## Preparacion de datos

### Que hace este bloque

- agrupa por `year` y `continent`
- calcula el promedio de `lifeExp`

```{r}
serie_tiempo <- df %>%
  group_by(year, continent) %>%
  summarise(lifeExp = mean(lifeExp), .groups = "drop")

head(serie_tiempo)
```

## Base R

```{r}
continentes <- unique(serie_tiempo$continent)
colores <- c("red", "blue", "darkgreen", "orange", "purple")

plot(
  NULL,
  xlim = range(serie_tiempo$year),
  ylim = range(serie_tiempo$lifeExp),
  xlab = "Ano",
  ylab = "Esperanza de vida promedio",
  main = "Change over Time · Base R"
)

for (i in seq_along(continentes)) {
  temp <- serie_tiempo %>% filter(continent == continentes[i])
  lines(temp$year, temp$lifeExp, col = colores[i], lwd = 2)
  points(temp$year, temp$lifeExp, col = colores[i], pch = 16)
}

legend("topleft", legend = continentes, col = colores, lty = 1, lwd = 2, bty = "n")
```

## ggplot2

```{r}
ggplot(serie_tiempo, aes(x = year, y = lifeExp, color = continent)) +
  geom_line(linewidth = 1.2) +
  geom_point(size = 2) +
  labs(
    title = "Change over Time · ggplot2",
    x = "Ano",
    y = "Esperanza de vida promedio"
  ) +
  theme_minimal(base_size = 14)
```

## Plotly

```{r}
plot_ly(
  data = serie_tiempo,
  x = ~year,
  y = ~lifeExp,
  color = ~continent,
  type = "scatter",
  mode = "lines+markers"
) %>%
  layout(
    title = "Change over Time · Plotly",
    xaxis = list(title = "Ano"),
    yaxis = list(title = "Esperanza de vida promedio")
  )
```

---

# 7. Puente hacia Shiny

Hasta aqui vimos graficos sueltos.

El siguiente paso natural es:

- dejar que el usuario cambie filtros
- recalcular automaticamente
- mostrar resultados en una app

Eso es exactamente lo que hace Shiny.

## Frase docente sugerida

`Con R Markdown pensamos y comparamos.`

`Con Shiny envolvemos ese analisis en una app.`
