---
title: "S1 · Visualizacion con R sobre un mismo dataset"
output: html_notebook
---

# Idea de la sesion

Este notebook esta pensado para clase, muy paso a paso.

La logica es:

1. cargar datos
2. entender el caso
3. construir el grafico poco a poco
4. comparar enfoques en R
5. conectar eso con Shiny

---

# 1. Cargar librerias

## Que hace cada una

- `ggplot2`: construir graficos por capas
- `dplyr`: filtrar, ordenar, resumir
- `gapminder`: dataset de trabajo
- `plotly`: interactividad
- `scales`: etiquetas bonitas para ejes

```{r}
library(ggplot2)
library(dplyr)
library(gapminder)
library(plotly)
library(scales)
```

---

# 2. Cargar datos

## Paso 1 · Guardar el dataset

```{r}
df <- gapminder
```

## Paso 2 · Mirar las primeras filas

```{r}
head(df)
```

## Paso 3 · Entender el tamaño y las columnas

```{r}
dim(df)
names(df)
```

## Como leer esto

- `df` es la tabla completa
- `country`, `continent`, `year` ayudan a segmentar
- `lifeExp`, `gdpPercap`, `pop` son variables para analizar

---

# 3. Caso de clase

> Como ha cambiado el desarrollo humano entre 1952 y 2007, que regiones avanzan mas lento y donde deberiamos mirar primero?

Para varias preguntas vamos a trabajar con una fotografia del ano 2007.

```{r}
year_selected <- 2007
df_2007 <- df %>% filter(year == year_selected)
head(df_2007)
```

---

# 4. Correlation

## Pregunta visual

> Hay relacion entre PIB per capita y esperanza de vida?

## Base R · Paso a paso

### Paso 1 · Ejes basicos

```{r}
plot(
  df_2007$gdpPercap,
  df_2007$lifeExp
)
```

### Paso 2 · Mejorar lectura

```{r}
plot(
  df_2007$gdpPercap,
  df_2007$lifeExp,
  log = "x",
  col = "steelblue",
  pch = 19
)
```

### Paso 3 · Agregar titulo y etiquetas

```{r}
plot(
  df_2007$gdpPercap,
  df_2007$lifeExp,
  log = "x",
  col = "steelblue",
  pch = 19,
  main = "Correlation · Base R",
  xlab = "PIB per capita (log)",
  ylab = "Esperanza de vida"
)
```

## ggplot2 · Paso a paso

### Paso 1 · Crear el lienzo

```{r}
ggplot(df_2007, aes(x = gdpPercap, y = lifeExp))
```

### Paso 2 · Dibujar puntos

```{r}
ggplot(df_2007, aes(x = gdpPercap, y = lifeExp)) +
  geom_point()
```

### Paso 3 · Agregar color y tamano

```{r}
ggplot(df_2007, aes(x = gdpPercap, y = lifeExp, color = continent, size = pop)) +
  geom_point(alpha = 0.7)
```

### Paso 4 · Hacerlo legible

```{r}
ggplot(df_2007, aes(x = gdpPercap, y = lifeExp, color = continent, size = pop)) +
  geom_point(alpha = 0.7) +
  scale_x_log10(labels = dollar) +
  scale_size(range = c(2, 12), guide = "none") +
  labs(
    title = "Correlation · ggplot2",
    x = "PIB per capita (USD, escala log)",
    y = "Esperanza de vida"
  ) +
  theme_minimal(base_size = 14)
```

## Plotly

```{r}
plot_ly(
  data = df_2007,
  x = ~gdpPercap,
  y = ~lifeExp,
  type = "scatter",
  mode = "markers",
  color = ~continent,
  size = ~pop,
  text = ~country
) %>%
  layout(
    title = "Correlation · Plotly",
    xaxis = list(title = "PIB per capita", type = "log"),
    yaxis = list(title = "Esperanza de vida")
  )
```

---

# 5. Ranking

## Preparar datos

```{r}
ranking <- df_2007 %>%
  select(country, lifeExp) %>%
  arrange(desc(lifeExp)) %>%
  slice_head(n = 15)

ranking_sorted <- ranking %>% arrange(lifeExp)
ranking_sorted
```

## Base R

```{r}
barplot(
  ranking_sorted$lifeExp,
  names.arg = ranking_sorted$country,
  horiz = TRUE,
  las = 1,
  col = "darkcyan",
  main = "Ranking · Base R",
  xlab = "Esperanza de vida"
)
```

## ggplot2

```{r}
ggplot(ranking_sorted, aes(x = reorder(country, lifeExp), y = lifeExp)) +
  geom_col(fill = "#2F8373") +
  coord_flip() +
  labs(
    title = "Ranking · ggplot2",
    x = "Pais",
    y = "Esperanza de vida"
  ) +
  theme_minimal(base_size = 14)
```

## Plotly

```{r}
plot_ly(
  data = ranking_sorted,
  x = ~lifeExp,
  y = ~country,
  type = "bar",
  orientation = "h"
) %>%
  layout(
    title = "Ranking · Plotly",
    xaxis = list(title = "Esperanza de vida"),
    yaxis = list(title = "Pais")
  )
```

---

# 6. Distribution

## Base R

```{r}
hist(
  df_2007$lifeExp,
  breaks = 20,
  col = "tomato",
  border = "white",
  main = "Distribution · Base R",
  xlab = "Esperanza de vida"
)
```

## ggplot2

```{r}
ggplot(df_2007, aes(x = continent, y = lifeExp, fill = continent)) +
  geom_boxplot(show.legend = FALSE, alpha = 0.8) +
  labs(
    title = "Distribution · ggplot2",
    x = "Continente",
    y = "Esperanza de vida"
  ) +
  theme_minimal(base_size = 14)
```

## Plotly

```{r}
plot_ly(
  data = df_2007,
  x = ~lifeExp,
  color = ~continent,
  type = "histogram"
) %>%
  layout(
    title = "Distribution · Plotly",
    xaxis = list(title = "Esperanza de vida"),
    yaxis = list(title = "Frecuencia")
  )
```

---

# 7. Change over Time

## Preparar datos

```{r}
serie_tiempo <- df %>%
  group_by(year, continent) %>%
  summarise(lifeExp = mean(lifeExp), .groups = "drop")

head(serie_tiempo)
```

## Base R

```{r}
continentes <- unique(serie_tiempo$continent)
colores <- c("red", "blue", "darkgreen", "orange", "purple")

plot(
  NULL,
  xlim = range(serie_tiempo$year),
  ylim = range(serie_tiempo$lifeExp),
  xlab = "Ano",
  ylab = "Esperanza de vida promedio",
  main = "Change over Time · Base R"
)

for (i in seq_along(continentes)) {
  temp <- serie_tiempo %>% filter(continent == continentes[i])
  lines(temp$year, temp$lifeExp, col = colores[i], lwd = 2)
  points(temp$year, temp$lifeExp, col = colores[i], pch = 16)
}

legend("topleft", legend = continentes, col = colores, lty = 1, lwd = 2, bty = "n")
```

## ggplot2

```{r}
ggplot(serie_tiempo, aes(x = year, y = lifeExp, color = continent)) +
  geom_line(linewidth = 1.2) +
  geom_point(size = 2) +
  labs(
    title = "Change over Time · ggplot2",
    x = "Ano",
    y = "Esperanza de vida promedio"
  ) +
  theme_minimal(base_size = 14)
```

## Plotly

```{r}
plot_ly(
  data = serie_tiempo,
  x = ~year,
  y = ~lifeExp,
  color = ~continent,
  type = "scatter",
  mode = "lines+markers"
) %>%
  layout(
    title = "Change over Time · Plotly",
    xaxis = list(title = "Ano"),
    yaxis = list(title = "Esperanza de vida promedio")
  )
```

---

# 8. Siguiente paso: llevarlo a Shiny

Shiny es una forma de convertir este analisis en una app interactiva.

Para esa parte vamos a usar otro archivo:

`clase_s1/shiny/app_demo.R`

La logica no cambia:

- usamos los mismos datos
- respondemos las mismas preguntas
- agregamos filtros e interaccion

---

# 9. Mini actividad guiada

En `app_demo.R` haz uno o dos cambios pequenos:

1. cambia el titulo del scatter
2. cambia el color del ranking
3. cambia el valor inicial del slider de ano
4. cambia el indicador por defecto del ranking
5. cambia el nombre de una pestana

La idea no es escribir una app nueva.

La idea es tocar algo pequeno y ver el efecto.
